臺灣高等法院高雄分院民事判決　　　　　 91年度上字第167號
上　訴　人 　乙○○（郭定國之承受訴訟人）
即附帶被上訴人
　　　　　　 戊○○
上　訴　人 　丙○○
　　　　　　 丁○○○
上二人共同
訴訟代理人　蘇精哲律師
複代理人　　徐建光律師
　　　　　　洪世崇律師
　　　　　　劉家榮律師
　　　　　　李汶哲律師
上四人共同
訴訟代理人　許明德律師
　　　　　　吳芝瑛律師
　　　　　　鄭勝智律師
被上訴人　　己○○
即附帶上訴人
訴訟代理人　李萬得律師
上列當事人間請求分割共有物事件，上訴人對於民國91年5 月22
日臺灣高雄地方法院89年度訴字第2200號第一審判決提起上訴，
，本院於94年3月30日言詞辯論終結，判決如下：
    主      文
原判決廢棄。
被上訴人己○○與上訴人乙○○共有坐落高雄縣旗山鎮○○○段
一三二七之二地號，面積0 ．0581公頃土地，分割為如附圖戊案
所示：即A 部分面積0 ．02 91 公頃分歸上訴人乙○○取得；B
部分面積0 ．0290公頃分歸被上訴人己○○取得。
被上訴人己○○與上訴人乙○○、戊○○共有坐落同上段一三二
七之三地號，面積0 ．1784公頃土地，分割為如附圖戊案所示：
即C 部分面積0 ．0892公頃分歸被上訴人己○○取得；D 部分面
積0 ．0446公頃分歸上訴人乙○○取得；E 部分面積0 ．0446公
頃分歸上訴人戊○○取得。
被上訴人己○○與上訴人丙○○、丁○○○共有坐落同上段一三
二八地號，面積0 ．2105公頃土地，分割為如附圖戊案所示：即
F 部分面積0 ．0994公頃分歸上訴人丙○○按應有部分四分之一
、丁○○○按應有部分四分之三保持共有；G 部分面積0 ．0994
公頃分歸被上訴人己○○取得；H 部分面積0 ．0117公頃分歸上
訴人丙○○按應有部分八分之一、丁○○○按應有部分八分之三
、被上訴人己○○按應有部分二分之一保持共有。
被上訴人己○○與上訴人乙○○、戊○○、丙○○共有坐落同上
段一三二九地號，面積0 ．2774公頃土地，分割為如附圖戊案所
示：即I 部分面積0 ．0783 公 頃分歸上訴人丙○○取得；J 部
分面積0 ．0728公頃、N 部分面積0 ．0535 公 頃分歸被上訴人
己○○取得；K 部分面積0 ．0316公頃分歸上訴人戊○○取得；
L 部分面積0 ．0165公頃分歸上訴人乙○○取得；M 部分面積0
．02 47 公頃分歸上訴人丙○○按應有部分四二分之一三、被上
訴人己○○按應有部分二分之一、上訴人戊○○按應有部分八四
０分之一０五、上訴人乙○○按應有部分八四０分之五五保持共
有。
被上訴人己○○與上訴人丙○○、丁○○○共有坐落同上段一三
三０地號，面積0 ．3506公頃土地，分割為如附圖戊案所示：即
O 部分面積0 ．1753公頃分歸被上訴人己○○取得；P 部分面積
0 ．1753公頃分歸上訴人丙○○按應有部分四分之一、丁○○○
按應有部分四分之三保持共有。
第一、二審訴訟費用，由上訴人乙○○、戊○○、丙○○、丁○
○○各負擔八分之一，餘由被上訴人負擔。
    事實及理由
一、查本件原上訴人郭定國於民國92年8 月24日死亡，乙○○為
    其繼承人具狀聲明承受訴訟（本院(二)卷第244 至246 頁），
    應予准許。又上訴人乙○○、戊○○經合法通知均未於言詞
    辯論期日到場，核無民事訴訟法第386 條各款所列情形，此
    部分爰依被上訴人之聲請，由其一造辯論而為判決，合先
    明。
二、被上訴人主張：坐落高雄縣旗山鎮○○○段1327之2 號土地
    為被上訴人與上訴人乙○○所共有，同段1327之3 號土地為
    被上訴人與上訴人戊○○、乙○○所共有，同段1329號土地
    為被上訴人與上訴人乙○○、戊○○、丙○○所共有，同段
    1328、1330號土地為被上訴人與上訴人丙○○、丁○○○所
    共有；兩造間並無不分割之約定，亦無不能分割之情形，因
    分割無法達成協議，爰求為將土地為適當之裁判分割。
三、上訴人則以：兩造承由祖先之土地計有5 筆，除上開系爭5
    筆之外，尚有同上段1327、1327之1 以及1331地號等3 筆，
    當時分配、分管，即有考慮各土地之位置、價值，分割土地
    自應考量原先分管位置。上訴人同意拆除1329地號土地上祖
    厝以後分割空地。又上訴人丙○○、丁○○○願於分割後繼
    續保持共有等語，資為抗辯。
四、原審分割方法及兩造於本院請求判決之分割方法：
  (一)原審就系爭土地分割為如附圖B案所示，即：
  1.系爭1327之2 地號土地，S 部分土地分歸乙○○取得，T 部
    分土地分歸己○○取得。
  2.系爭1327之3 地號土地A 、B 部分土地分歸己○○取得，C
    、F 部分土地分歸戊○○取得，E 、U 部分地分歸乙○○取
    得，D 部分土地分歸戊○○、乙○○按應有部分各二分之一
    之比例保持共有。
　3.系爭1328地號土地，O 部分土地分歸丙○○、丁○○○按應
    有部分四分之一、四分之三之比例保持共有，P 部分土地分
    歸己○○、丙○○、丁○○○按應有部分六七分之三四、六
    七分之八、六七分之二五之比例保持共有，Q 部分土地分歸
    丙○○、丁○○○按應有部分四分之一、四分之三之比例保
    持共有，R部分土地分歸己○○取得。
  4.系爭1329地號土地，G 部分土地分歸丙○○取得，H 、L 部
    分土地分歸己○○取得，I 部分土地分歸戊○○取得，J 部
    分土地分歸乙○○取得，K 部分土地分歸己○○、丙○○、
    乙○○、戊○○按應有部分50% 、31% 、7%、12% 之比例保
    持共有。
  5.系爭1330地號土地，M 部分土地分歸己○○取得，N 部分土
    地分歸丙○○、丁○○○按應有部分四分之一、四分之三之
    比例保持共有。
  (二)上訴人乙○○、戊○○、丙○○、丁○○○上訴聲明不服，
    求為判決將原判決廢棄並主張按附圖丙案方法分割，乙○○
    、戊○○並聲明駁回被上訴人己○○之附帶上訴；被上訴人
    己○○則對乙○○、戊○○就系爭1327之2 、1327之3 地號
    2 筆土地部分提起附帶上訴，主張按附圖己案方法為分割，
    並聲明駁回上訴人之上訴。
五、被上訴人主張兩造共有系爭1327之2 號土地為己○○與乙○
    ○所共有，應有部分各為二分之一；1327之3 號土地為己○
    ○與戊○○、乙○○所共有，己○○應有部分二分之一、戊
    ○○、乙○○應有部分各為四分之一；1329號土地為己○○
    與乙○○、戊○○、丙○○所共有，己○○應有部分為二分
    之一、乙○○應有部分為八四０分之五五、戊○○應有部分
    為八四０分之一０五、丙○○應有部分為四二分之一三；13
    28、1330號土地為己○○與丙○○、丁○○○共有，己○○
    應有部分各為二分之一、丙○○應有部分各為八分之一、丁
    ○○○應有部分各為八分之三之事實，有土地登記簿謄本為
    證（原審旗調卷第11至30頁、本院(二)卷第250 至254 頁），
    核屬相符，且為上訴人所不爭，堪信為真實。
六、按各共有人得隨時請求分割共有物，但因物之使用目的不能
    分割或契約定有不分割之期限者，不在此限；又共有物之分
    割，依共有人協議之方法行之，分割之方法，不能協議決定
    者，法院得因任何共有人之聲請，命以原物分配於各共有人
    ，以原物為分配時，如共有人中，有不能按其應有部分受分
    配者，得以金錢補償之，民法第82 3條第1 項、第824 條分
    別定有明文。經查系爭1327之2 號、1327之3 號、1328號、
    1330號土地地目為旱，為農牧用地，各共有人取得應有部分
    土地之時間，均在89年1 月4 日農業發展條例修正公布之前
    ，依該條例第16條第4 款之規定，得分割為單獨所有，不受
    每宗耕地分割後每人所有面積未達0 ．25公頃者，始得分割
    之限制，是本件土地並無不能分割之情事；惟因上開4 筆農
    牧用地分割後土地面積均未達0.25公頃，分割筆數僅能與共
    有人數相同，否則無法辦理登記。系爭1327之2 地號土地只
    能分割2 筆，1327之3 地號土地只能分割3 筆、1328地號土
    地只能分割3 筆、1330地號土地只能分割2 筆，至於1329地
    號土地為建築用地，不受分割筆數的限制，業據證人即旗山
    地政事務所職員甲○○證稱在卷（本院(二)卷第440 、441 頁
    ）。上訴人雖主張兩造之被繼承人有分管協議，然並未舉證
    以實其說，況被上訴人持有大部分系爭土地，均係經向法院
    拍賣取得，縱曾有分管協議，亦不受限制。兩造間既無不分
    割之特約，而分割方法又無法達成協議，被上訴人訴請裁判
    分割，於法即無不合。
七、本件系爭5 筆土地，目前使用現如下：
  (一)系爭1327之2 號土地為乙○○、己○○所共有，其上並無任
    何建物。
  (二)系爭1327之3 號土地，為己○○與戊○○、乙○○所共有，
    其上有乙○○所有新建磚造房屋1 棟，及戊○○所有破舊土
    瓦房1 間。戊○○同意拆除破舊瓦房。
  (三)系爭1328號土地為己○○與丙○○、丁○○○所共有，其上
    無建物，部分種植椰子。
  (四)系爭1329號土地，為己○○與丙○○、戊○○、乙○○所共
    有，其上有丙○○所有3 層樓房建物1 棟，及兩造均同意不
    保留之舊祖厝1 間，其餘部分己○○種植芒果。
  (五)系爭1330號土地為己○○與丙○○、丁○○○所共有，其上
    亦無建物，部分種植香蕉、檸檬。
  以上有原審89年10月3 日勘驗筆錄及附圖、照片可佐，並經高
  雄縣旗山地政事務所派員會同原法院現場測量並繪製土地複丈
  成果圖為證(原審卷第39至41頁、67至76頁)。
八、上訴人乙○○、戊○○、丙○○、丁○○○主張按附圖丙案
    方法分割；被上訴人己○○主張按附圖己案方法分割。又兩
    造協商合意系爭5 筆土地均按應有部分比例原物分割，不請
    求補償（本院(二)卷第449 頁）。茲就系爭5 筆土地，兩造主
    張之分割方案及本院採行附圖戊案（94年3 月24日複丈成果
    圖）分割方法，說明如下：
  (一)關於1327之2 號土地部分：
  1.上訴人主張採用附圖丙案之分割方法：即S 部分分歸己○○
    取得，R 部分分歸乙○○取得。
  2.被上訴人主張之分割方法與本院採行之附圖戊案相同：即A
    部分分歸乙○○取得，B 部分分歸己○○取得。上訴人主張
    採用附圖丙案之分割方法，己○○與乙○○分得部分均為狹
    長，有礙土地使用，且乙○○分得R 部分無路可供通行；而
    依附圖戊案之分割方法，乙○○分得A 部分與己○○分得B
    部分均較為方正，乙○○分得A 部分土地可與另筆1328地號
    土地共有人協調通行H 部分土地（本院(二)卷第447 頁），而
    與另筆1329地號其所分得L 部分土地毗鄰使用並通行M 部分
    土地對外連絡，己○○分得B 部分可與另筆1328地號其分得
    G 部分土地合併使用，發揮經濟效用。
  (二)關於1327之3 號土地部分：
  1.上訴人主張採用附圖丙案之分割方法：即A 部分分歸己○○
    取得，B 部分分歸乙○○取得，C 部分分歸戊○○取得。
  2.被上訴人主張採用附圖己案之分割方法：即C 部分分歸戊○
    ○取得；D 部分分歸乙○○取得；E 部分分歸己○○取得。
  3.本院採行附圖戊案之分割方法：依上訴人主張附圖丙案之分
    割方法，則戊○○分得C 部分土地，因無通路將成袋地，自
    不足取。如依被上訴人主張採用附圖己案之分割方法，則戊
    ○○分得C 部分與D 、E 交界處，形成一小長條塊狀，有礙
    土地使用。依附圖戊案之分割方法，戊○○分得E 部分土地
    ，可與分得另筆1329號K 部分相連使用並通行M 部分土地與
    外界聯絡，乙○○分得D 部分土地既不會拆除其新建房屋，
    亦可直接對外聯絡，而被上訴人分得C 部分土地，與另筆
    1329號分得J 部分土地連接部分寬度為1.5 公尺可供通行，
    有本院電話查詣紀錄單可稽（本院(二)卷第50 3頁），則被上
    訴人分得C 部分可藉由J 部分通行M 部分土地，對外聯絡。
    至被上訴人分得C 部分西北方雖屬低窪，惟依通常之觀念，
    亦非有難以改良或利用之情事，尚不影響經濟效用及公平原
    則。
  (三)關於1328號土地部分：
  1.上訴人主張採用附圖丙案之分割方法：即P 部分分歸丙○○
    、丁○○○共有，O 部分分歸己○○取得，N 部分分歸己○
    ○、丙○○、丁○○○按原應有部分比例保持共有。
  2.被上訴人主張之分割方法與本院採行之附圖戊案相同：即F
    部分分歸丙○○、丁○○○按原應有部分比例保持共有，G
    部分分歸己○○取得，H 部分分歸丙○○、丁○○○、己○
    ○按原應有部分比例保持共有。依上訴人主張附圖丙案之分
    割方法，己○○分得O 部分與另筆1327之2 號其分得S 部分
    不能合併使用，不利土地利用，本院認採附圖戊案之分割方
    法，己○○分得G 部分可與另筆1327之2 號分得B 部分土地
    合併使用，而丙○○、丁○○○分得F 部分亦可與另筆1330
    號分得P 部分土地合併使用，可發揮經濟效用。
  (四)關於1329號土地部分：
  1.上訴人主張採用附圖丙案之分割方法：即E 、K 部分分歸丙
    ○○取得，F 部分分歸乙○○取得，G 部分分歸戊○○取得
    ，H 、J 部分分歸己○○取得，I 部分由丙○○、戊○○、
    乙○○、己○○按原應有部分比例保持共有。
  2.被上訴人主張之分割方法與本院採行之附圖戊案相同：即I
    部分分歸丙○○取得，J 、N 部分分歸己○○取得，K 部分
    分歸戊○○取得，L 部分分歸乙○○取得，M 部分分歸丙○
    ○、戊○○、乙○○、己○○按原應有部分比例保持共有，
    丙○○在I 部分土地上所有3 層樓房建物不會受到拆除，至
    逾越J 部分為舊祖厝，兩造同意拆除（原審卷第71頁、本院
    (二)卷第447 、448 頁）。依上訴人主張附圖丙案之分割方法
    ，將J 部分分給己○○取得，而將土地下方另筆1330地號L
    部分分歸丙○○、丁○○○共有，造成J 部分土地成為畸零
    地，不僅有損土地之利用價值，且有失公平，本院認附圖戊
    案之分割方法，將N 部分分歸己○○取得雖不方正，惟可與
    另筆1330地號分得O 部分土地合併使用，符合經濟效益。
  (五)關於1330號土地部分：
  1.上訴人主張採用附圖丙案之分割方法：即L 部分分歸丙○○
    、丁○○○按原應有部分比例保持共有，M 部分分歸己○○
    取得。
  2.被上訴人主張之分割方法與本院採行之附圖戊案相同：即O
    部分分歸己○○取得，P 部分分歸丙○○、丁○○○按原應
    有部分比例保持共有。依上訴人主張附圖丙案之分割方法，
    將L 部分分歸丙○○、丁○○○共有，則影響另筆1329 地
    號己○○分得Ｊ部分形成畸零地，不利土地之使用，本院認
    附圖戊案之分割方法，將O 部分分歸己○○取得，則己○○
    可與另筆1329地號己○○分得N 部分合併使用，能為有效、
    完整之規劃利用，且丙○○、丁○○○P 部分亦可與其分得
    另筆1328地號F 部分土地合併使用，地形亦較方整，對丙○
    ○、丁○○○並無不利。
九、綜上所述，本院認系爭5 筆土地以附圖戊案之分割方法最為
    適當，原判決分割方法並未斟酌系爭1327之3 號、1328號土
    地為農牧用地，分割後土地面積均未達0.25公頃，分割筆數
    僅能與共有人數相同，否則無法辦理登記，已如前述，而將
    共有人祗有3 人之1327之3 號土地分割為7 筆，共有人祗有
    3 人之1328號土地分割為4 筆，尚欠允當，是原判決並無可
    維持。上訴及附帶上訴意旨求為廢棄改判，為有理由，爰由
    本院將原判決廢棄，改判如主文第2 至第6 項所示。
十、據上論結，本件上訴及附帶上訴均為有理由，依民事訴訟法
    第450 條、第78條、第81條第2 款、第85條第1 項但書、第
    463條、第385條第1項前段，判決如主文。
中　　華　　民　　國　　94　　年　　3 　　月　　31　　日
                                民事第五庭
                                    審判長法官　蔡明宛
                                    法      官  黃科瑜
                                    法      官  曾錦昌
以上正本證明與原本無異。
如對本判決上訴，須於判決送達後20日內向本院提出上訴狀，其
未表明上訴理由者，應於上訴後20日內向本院提出上訴理由書（
均須按他造當事人之人數附繕本）。上訴時應提出委任律師或具
有律師資格之人之委任狀，並依附註條文規定辦理。
中　　華　　民　　國　　94　　年　　3 　　月　　31　　日
　　　　　　　　　　　　　　　　　　書　記　官　王婉蓉
